---
title: "CO2-forecasting"
author: "Yujeong Jeong"
date: "2023-03-11"
output: 
  html_document: 
    toc: yes
---

```{r setup, include=FALSE}
knitr::opts_chunk$set(echo = TRUE)
```

# 라이브러리

-   Sys.getlocale():csv파일에 한국어 있어서 안 불러와질 때 사용

```{r}
#Sys.setlocale("LC_ALL", "Korean")

#install.packages("adf")
library(tseries)

#install.packages("forecast")
library(forecast)
library(astsa)

#install.packages("lmtest")
library(lmtest)
library(astsa)

#install.packages("fUnitRoots")
library("fUnitRoots")

#install.packages("TSA")
library(TSA)
```


# 데이터 전처리

### 1. 안면도 결측치 대체

```{r}
# data loading
co2 = read.csv("CO2_2002-2021.csv", header = T, fileEncoding = 'euc-kr')
head(co2)
colnames(co2) = c("loc_num", "loc_name", "date", "co2_ppm")
colnames(co2)
head(co2)
tail(co2)
str(co2)

anmyeon = co2[co2$loc_num == 132,]
head(anmyeon)
nrow(anmyeon)
co2_ts = ts(anmyeon$co2_ppm, start = c(2002,1), frequency = 12)
co2_ts
plot(co2_ts, main = "2002-2020 and 2018-01~05 is empty ")


# ulleng, gosan 데이터 split
ulleng = co2[co2$loc_num == 115,]
head(ulleng)
ul = grep("2018-01|2018-02|2018-03|2018-04|2018-05", ulleng$date)
ulleng2 = ulleng[-ul,]
head(ulleng2)

co2_ts = ts(ulleng$co2_ppm, start = c(2018,1), frequency = 12)
head(co2_ts)
tail(co2_ts)
plot(co2_ts, main = "ulleng")


gosan = co2[co2$loc_num == 185,]
head(gosan)
go = grep("2018-01|2018-02|2018-03|2018-04|2018-05", gosan$date)
gosan2 = gosan[-go,]
head(gosan2)

co2_ts = ts(gosan$co2_ppm, start = c(2018,1), frequency = 12)
#co2_ts
plot(co2_ts, main = "gosan")


# 결측 데이터프레임 생성
na = ulleng[ul,c(3,4)]
na$co2_ppm = NA
na

# 결측값 포함한 안면도 데이터
co2_1 = rbind(anmyeon[1:192,c(3,4)], na, anmyeon[193:235,c(3,4)])
head(co2_1)
tail(co2_1)
co2_ts1 = ts(co2_1$co2_ppm, start = c(2002,1), frequency = 12)
co2_ts1
plot(co2_ts1, main = "2002-2020 and 2018-01~05 is na ")



# 안면도 데이터 예측 - 울릉도(독도)와 고산도 데이터 이용
df = cbind(co2_1[198:nrow(co2_1),], "co2_ul" = ulleng2$co2_ppm, "co2_go" = gosan2$co2_ppm)
head(df)
df2 = data.frame(cbind("co2_ul" = ulleng[ul,"co2_ppm"], "co2_go" = gosan[go,"co2_ppm"]))
df2

# 안면도 co2_ppm na 예측
fit = lm(co2_ppm~co2_ul+co2_go, data = df)
summary(fit)
# -43.48385 + 0.06412ul + 1.04308go
data = predict(fit, newdata = df2)  
data


# 안면도 na에 예측값 넣었을 때
co2_1[is.na(co2_1["co2_ppm"]), "co2_ppm"] = data
co2_1
z = ts(co2_1$co2_ppm, start = c(2002,1), frequency = 12)
z
plot(z)

is.ts(z)
start(z)
end(z)
frequency(z)
```

### 2. 결측치 대체 후 데이터 확인

```{r}
class(z)
time(z)
# 이상치 존재 x
summary(z)
boxplot(z, main = "이산화탄소 농도", ylab = "ppm")

# 분포 확인 : 정규분포를 따르는 듯하나, 400~405에 빈도수가 갑자기 적어짐을 보임
hist(z)
# 한여름에 이산화탄소 농도가 가장 작아짐
boxplot(z~cycle(z), main = "월별 이산화탄소", ylab = "ppm", xlab = "month")

# acf : 지수적으로 감소하는 경향을 보이며, 정상성을 만족하지 않음
# pacf : 신뢰구간을 넘어서는 시점이 많은 것을 보였기에 정상성을 만족하지 않음
acf(z)
pacf(z)

# 계절성이 있고, 정상성을 만족하지 않는 것으로 보여 로그차분에 대한 고민이 필요함 -> 여러 가지 분해법을 통한 분해 후 결정
acf(diff(log(z), differences = 12))
pacf(diff(log(z), differences = 12))

### 정상성 확인 ADF test
# H0 : phi = 0 vs. H1 : |phi| < 1, p-value = 0.01 이므로 정상성 만족x
adf.test(z, k=0)
```


# 데이터 분석법

### 1. 계절지수평활법

-   가법모형: 분산이 시간의 흐름에 관계없이 일정한 경우 사용
-   승법모형: 분산이 시간의 흐름에 따라 점차로 커지는 경우 사용
-   RMSE값이 가법모형을 사용했을 때 더 작게 나와서 가법모형이 더 적절해 보임

```{r}
## Holters Additive
fit_h1 = hw(z, seasonal = "additive", h = 36)
summary(fit_h1)  #AIC : 973.4983
# 평활상수 - alpha:0.2195, beta:0.0046, gamma:1e-04, l:376.5267
# RMSE : 0.4570185
plot(fit_h1, xlab = "Time", ylab = "co2_ppm", main = "Winters 가법모형")
lines(fit_h1$fitted, col = "red", lty =2)
legend("topleft", lty = 1:2, col = c("black","red"), c("co2_ppm", "additive"))
ts.plot(resid(fit_h1), xlab = "Time", ylab = "residual", main = "Winters 가법모형 예측오차")
abline(h=0, lty=3)

acf(resid(fit_h1)) # 시점 2 or 3에서 단절
pacf(resid(fit_h1))

# 등분산성 확인
# p-value = 0.3133, 등분산성 만족
t.test(resid(fit_h1), alternative = "two.sided") # p-value:0.3133

# 정상성 확인 ADF test - H0 : phi = 0 vs. H1 : |phi| < 1
# p-value = 0.01, 정상성 만족하지 않음
adf.test(resid(fit_h1), k=0)


## Holters Multiplicative
fit_h2 = hw(z, seasonal = "multiplicative", h = 36)
summary(fit_h2)
# alpha:0.0631 , beta:0.003, gamma:0.0874, l:376.674
# RMSE : 0.5162449

plot(fit_h2, xlab = "Time", ylab = "co2_ppm", main = "Winters 승법모형")
lines(fit_h2$fitted, col = "red", lty =2)
legend("topleft", lty = 1:2, col = c("black","red"), c("co2_ppm", "multiplicative"))

# 예측오차: 2013-2014년에 어떤 경향을 갖는 것 같고 2020년에도 좀 이상함?
ts.plot(resid(fit_h2), xlab = "Time", ylab = "residual", main = "Winters 승법모형 예측오차")
abline(h=0, lty=3)

acf(resid(fit_h2)) # 시점 1에서 단절
pacf(resid(fit_h2))

# p-value:0.04886 등분산성을 만족x? 0.05랑 매우 가까워서,,,
t.test(resid(fit_h2), alternative = "two.sided")

# 정상성 확인 ADF test - H0 : phi = 0 vs. H1 : |phi| < 1
# p-value = 0.01, 정상성 만족하지 않음
adf.test(resid(fit_h2), k=0)
```


### 2. 고전적인 분해법

-   가법모형: 지시함수, Fourier Series

```{r}
## 지시함수이용
t = 1:length(z)
fit_a1 = lm(z~t)
summary(fit_a1) # 375.6 + 0.1967t

trend_a1 = fitted(fit_a1)
ts.plot(z, trend_a1, col = c('black','red'))
title('원시계열과 추정된 추세성분의 시계열 그림')

dtrend_a1 = z - trend_a1
ts.plot(dtrend_a1, main = '원시계열에서  추정된 추세성분을 제거한 시계열 그림')

y_a1 = factor(cycle(dtrend_a1))
fit_a11 = lm(dtrend_a1~0+y_a1)
summary(fit_a11) # 2.9829y1 + ... + 2.0976y2

seasonal_a1 = fitted(fit_a11)
ts.plot(dtrend_a1, seasonal_a1, col = c('black','red'))
title('잔차계열과 계절 성분의 시계열 그림')

irregular_a1 = z - trend_a1 - seasonal_a1
ts.plot(irregular_a1, main = '원시계열에서 추세성분과 계절성분을 제거한 시계열 그림')
abline(h = 0.5, lty = 3) # 추세성분과 계절성분을 제거한 시계열 그림에서 양수->음수->양수의 이동이 보임

## 검정
library(lmtest)

# DW통계량: 0.33142, 잔차간 독립성x
dwtest(fit_a11, alternative = 'two.sided')

# p-value: < 2.2e-16m 계절성분과 추세성분은 서로 독립x
fit_total_a1 <-lm(z~t+y_a1)
summary(fit_total_a1)
#dwtest(fit_total1,alternative="two.sided")


# p-value: 0.4936, 잔차의 등분산성 만족
set.seed(42)
length(z) # 240
e1 = irregular_a1[1:120]; e2 = irregular_a1[121:240]
e = c(e1, e2)
d1 = abs(e1 - median(e1)); d2 = abs(e2 - median(e2))
d = c(d1, d2); head(d)
grp = c(rep(1,120), rep(2,120)); head(grp)
data1 = cbind(grp, e); head(data1)
data2 = cbind(grp, d); head(data2)

t.test(d~grp, data=data2, var.equal=TRUE, conf.level = 0.95)

# anova test
# p-value: 0.0209, 잔차의 평균이 동일하지 않음
data1 = data.frame(data1)
model = aov(e~grp, data = data1)
summary(model)

# ACF, PACF -> AR(1)이 적합해 보임
#par(mfrow=c(1,2))
# acf : 지수적으로 감소하는 추세를 보임, 자기상관 존재
# pacf : 시점 4에서 단절되는 것 같아 보임
acf(irregular_a1, main="ACF")
pacf(irregular_a1, main="PACF")

fitting_a1 = trend_a1 + seasonal_a1
ts.plot(z, fitting_a1, main = '원시계열과 추정된 시계열 그림', col = c('black','red'))



## Fourier Series 이용
t = 1:length(z)
fit_a2 = lm(z~t)
summary(fit_a2) # 375.6 + 0.1967t

trend_a2 = fitted(fit_a2)
ts.plot(z, trend_a2, col = c('black','red'))
title('원시계열과 추정된 추세성분의 시계열 그림')

dtrend_a2 = z - trend_a2
ts.plot(dtrend_a2, main = '원시계열에서  추정된 추세성분을 제거한 시계열 그림')

x11 = sin(2*pi*t/12)
x12 = cos(2*pi*t/12)

fit_a21 = lm(dtrend_a2~0+x11+x12)
summary(fit_a21) # 5.2707x11 + 1.6749x12

seasonal_a2 = fitted(fit_a21)
ts.plot(dtrend_a2, seasonal_a2, col = c('black','red'))
title('잔차계열과 계절 성분의 시계열 그림')

# 불규칙성분이 양수->음수->양수의 방향으로 가는 경향이 있어보여서 white noise가 아닌 것 같음
irregular_a2 = z - trend_a2 - seasonal_a2
ts.plot(irregular_a2, main = '원시계열에서 추세성분과 계절성분을 제거한 시계열 그림')
abline(h = 0, lty = 3)

# 검정

# DW통계량: 0.87748, 잔차간 독립성x
dwtest(fit_a21, alternative = 'two.sided') 

# p-value < 2.2e-16, 계절성분과 추세성분은 서로 독립x
fit_total_a2 <-lm(z~t+x11+x12)
summary(fit_total_a2)
#dwtest(fit_total_a2,alternative="two.sided")

# p-value: 0.9859, 잔차의 등분산성 만족
set.seed(42)
length(z) # 240
e1 = irregular_a2[1:120]; e2 = irregular_a2[121:240]
e = c(e1, e2)
d1 = abs(e1 - median(e1)); d2 = abs(e2 - median(e2))
d = c(d1, d2); head(d)
grp = c(rep(1,120), rep(2,120)); head(grp)
data1 = cbind(grp, e); head(data1)
data2 = cbind(grp, d); head(data2)

t.test(d~grp, data=data2, var.equal=TRUE, conf.level = 0.95)

# anova test
# p-value: 0.281, 잔차의 평균이 동일
data1 = data.frame(data1)
model = aov(e~grp, data = data1)
summary(model) 

# ACF, PACF -> AR(p)로 보임
# acf : 싸인형태로 계절성이 보이며, 모든 시점이 신뢰구간을 벗어남
# pacf : 시점 10에서 절단되는 것으로 보임
#par(mfrow=c(1,2))
acf(irregular_a2, main="ACF") 
pacf(irregular_a2, main="PACF")
```


-   승법모형 : Fourier Series, 로그변환

```{r}
#### 승법 모형

fit_m1 <- lm(z~t+I(t^2))
summary(fit_m1) # 377.1 + 0.1603t - 1.510e-04t^2


trend_m1 <- fitted(fit_m1)
ts.plot(z, trend_m1, xlab = 'Time', ylab = "Z[t]", col = c('black', 'red'))
title('원시계열과 추정된 추세 성분의 시계열 그림')



dtrend_m1 <- z/trend_m1
ts.plot(dtrend_m1, xlab = 'Time', ylab = "Z[t]/hat(T[t])")
title('원시계열에서 추세성분의 추정계열 제거한 잔차계열')


x11 <- sin(2*pi*t/12)
x12 <- cos(2*pi*t/12)

fit_m11 <- lm(dtrend_m1~x11+x12)
summary(fit_m11) # 1.0000000 + 0.0132146sin(2pit/12) + 0.0041902cos(2pit/12)
seasonal_m1 = fit_m11$fitted

ts.plot(dtrend_m1, seasonal_m1, xlab='Time', ylab='Z[t]/hat(T[t])', col=c('black','red'))
title("잔차 계열{Zt/Tt}와 계절 성분의 시계열 그림")


irregular_m1 = z/(trend_m1 * seasonal_m1)
ts.plot(irregular_m1, xlab = 'Time', ylab = "Z[t]/hat(T[t])/hat(S[t])")
title('원시계열에서 추세성분과 계절성분을 제거한 시계열')
abline(h=1, lty = 3)



# DW 통계량: 1.018 -> 잔차 독립성 만족x
dwtest(fit_m11,alternative="two.sided") 


# modified Levene's test
# t test : 0.1097, 잔차의 등분산성 만족
e1 <- irregular_m1[1:120]; e2 <- irregular_m1[121:240]
e <- c(e1,e2)

d1 <- abs(e1-median(e1)); d2 <- abs(e2-median(e2))
d <- c(d1,d2); head(d)
grp <- c(rep(1,120),rep(2,120)); head(grp)
data1 <- cbind(grp,e); head(data1)
data2 <- cbind(grp,d); head(data2)

t.test(d ~ grp, data=data2, var.equal=TRUE, conf.level = 0.95) 


# anova test : 0.245, 잔차의 평균 동일
data1 <- data.frame(data1)
model = aov(e ~ grp, data = data1)
summary(model)

# ACF, PACF -> AR(p) 또는 ARMA(p,q)로 보임
# acf : 싸인형태로 계절성이 보이며, 모든 시점이 신뢰구간을 벗어남, 자기상관 존재
# pacf : 점점 감소하면서 k=10에서 절단되는 것으로 보임
acf(irregular_m1, main="ACF")
pacf(irregular_m1, main="PACF")

fitting_m1 = trend_m1 * seasonal_m1
ts.plot(z, fitting_m1, col = c("black","red"), lty = 1:2)
legend("topleft", lty=1:2, col = c('black','red'), c('원시계열','승법모형'))



#### 승법모형 로그변환
logz <- log(z)
plot(logz, main = "로그변환한 원시계열")

fit_m2 <- lm(logz~t+I(t^2))
summary(fit_m2) # 593.2 + 4.300e-04t + 2.587e-07t^2

trend_m2 <- fitted(fit_m2)
ts.plot(logz, trend_m2, xlab = 'Time', ylab = "ln(Z[t])", col = c('black', 'red'))
title('변환된 시계열과 추정된 추세 성분의 시계열 그림')


dtrend_m2 = logz-trend_m2
ts.plot(dtrend_m2, xlab = 'Time', ylab = "ln(Z[t])-ln(hat(T[t]))")
title('잔차계열{ln(Zt)-ln(hat(Tt))}의 시계열 그림')


x11<- sin(2*pi*t/12)
x12<- cos(2*pi*t/12)

fit_m21 <- lm(dtrend_m2~0+x11+x12)
summary(fit_m21) # 0.0132467x11 + 0.0042169x12

seasonal_m2 = fit_m21$fitted

ts.plot(dtrend_m2, seasonal_m2,xlab = 'Time', ylab = 'ln(Z[t])-ln(hat(T[t]))',col=c('black','red'))
title("잔차 계열{ln(Zt)-ln(hat(Tt))}와 계절 성분의 시계열 그림")



irregular_m2 = logz - trend_m2 - seasonal_m2
ts.plot(irregular_m2, xlab = 'Time', ylab = 'ln(Z[t])-ln(hat(T[t]))-ln(hat(S[t]))')
title("변환된 시계열에서 추세성분과 계절성분을 제거한 시계열 그림")
abline(h = 0, lty = 3)


# DW 통계량: 1.0216 -> 잔차 독립성 만족x
dwtest(fit_m21,alternative="two.sided") 


# modified Levene's test
e1 <- irregular_m2[1:120]; e2 <- irregular_m2[121:240]
e <- c(e1,e2)

d1 <- abs(e1-median(e1)); d2 <- abs(e2-median(e2))
d <- c(d1,d2); head(d)
grp <- c(rep(1,120),rep(2,120)); head(grp)
data1 <- cbind(grp,e); head(data1)
data2 <- cbind(grp,d); head(data2)

# anova test : 0.233, 잔차의 평균 동일
data1 <- data.frame(data1)
model = aov(e ~ grp, data = data1)
summary(model)

# t test : p-value = 0.1062, 잔차의 등분산성 만족
t.test(d ~ grp, data=data2, var.equal=TRUE, conf.level = 0.95) 


# ACF, PACF -> AR(p) 또는 ARMA(p,q)가 적합해 보임
# acf : 싸인형태로 계절성이 보이며, 모든 시점이 신뢰구간을 벗어남
# pacf : k=10에서 절단
acf(irregular_m2, main="ACF")
pacf(irregular_m2, main="PACF")


fitting_m2 = exp(trend_m2 + seasonal_m2)
ts.plot(z, fitting_m2, col = c("black","red"), lty = 1:2)
legend("topleft", lty=1:2, col = c('black','red'), c('원시계열','승법모형'))
title('원시계열 자료와 승법모형 로그변환을 이용한 예측값')
```


### 3. AR

**AIC**

-   AR(1)의 AIC값: 1149.01
-   AR(3)의 AIC값: 819.94
-   AR(3)가 더 낫다고 판단

**RMSE**

-   로그차분 1회한 AR(1) 모형이 제일 좋은 모형으로 나옴
-   AR(1) : RMSE=2.597094
-   AR(1)+로그차분(1) : RMSE=0.003509581
-   AR(3) : RMSE=1.437365

-\> RMSE값, 원시계열과 적합한 모형의 그래프를 봤을 때, 로그차분한 AR(1)모형이 가장 적합

```{r}
######## AR(1)

### AR모형 적합
ar1_m = arima(z, order = c(1,0,0))
resid_ar1 = ar1_m$residuals
checkresiduals(ar1_m)

fit_ar1 = z - resid_ar1
ts.plot(z, main = "원시계열과 AR(1)모형에 적합한 시계열의 그림")
points(fit_ar1, lty=2, col="red", type='l')


# # ф1 = 0.9888
# Yt - 401.2435 = 0.9888Yt-1 + εt
# aic = 1149.01
ar1_m

## 잔차간 독립성 확인
# DW - 0.6169886, 독립x
d = sum((resid_ar1-lag(resid_ar1))^2, na.rm=TRUE) / sum((resid_ar1)^2, na.rm=TRUE); d

# p-value = < 2.2e-16, 독립x
Box.test(resid_ar1, type="Ljung-Box")


# modified Levene's test
# p-value = 0.9832, 잔차의 등분산성o
e1 <- resid_ar1[1:120]; e2 <- resid_ar1[121:240]
e <- c(e1,e2)
d1 <- abs(e1-median(e1)); d2 <- abs(e2-median(e2))
d <- c(d1,d2); head(d)
grp <- c(rep(1,120),rep(2,120)); head(grp)
data1 <- cbind(grp,e); head(data1)
data2 <- cbind(grp,d); head(data2)

t.test(d ~ grp, data=data2, var.equal=TRUE, conf.level = 0.95) 

# anova test
# 0.306, 잔차의 평균이 동일o
data1 <- data.frame(data1)
model = aov(e ~ grp, data = data1)
summary(model)

# auto correlation 확인
# acf : 자기상관x
# pacf : 자기상관x
#par(mfrow=c(1,2))
acf(resid_ar1, main="ACF")
pacf(resid_ar1, main="PACF") 



######## AR(1) - 로그차분(1)

### AR모형 적합
ar1_m2 = arima(logz, order = c(1,1,0))
resid_ar1_1 = ar1_m2$residuals
checkresiduals(ar1_m2)

fit_ar1_1 = z - resid_ar1_1
ts.plot(z, main = "원시계열과 로그차분된 AR(1)모형에 적합한 시계열의 그림")
points(fit_ar1_1, lty=2, col="red", type='l')

# # ф1 = 0.6889
# Yt = Yt - 0.6889Yt-1 + εt
# aic = aic = -1875.01
ar1_m2

## 잔차간 독립성 확인

# DW통계량 = 0.9911857, 독립x
d = sum((resid_ar1_1-lag(resid_ar1_1))^2, na.rm=TRUE) / sum((resid_ar1_1)^2, na.rm=TRUE); d

# p-value = 7.327e-15, 독립x
Box.test(resid_ar1_1, type="Ljung-Box")


# modified Levene's test
# p-value = 0.6671, 잔차의 등분산성o
e1 <- resid_ar1_1[1:120]; e2 <- resid_ar1_1[121:240]
e <- c(e1,e2)
d1 <- abs(e1-median(e1)); d2 <- abs(e2-median(e2))
d <- c(d1,d2); head(d)
grp <- c(rep(1,120),rep(2,120)); head(grp)
data1 <- cbind(grp,e); head(data1)
data2 <- cbind(grp,d); head(data2)

t.test(d ~ grp, data=data2, var.equal=TRUE, conf.level = 0.95) 

# anova test
# 0.954, 잔차의 평균이 동일o
data1 <- data.frame(data1)
model = aov(e ~ grp, data = data1)
summary(model)

# auto correlation 확인
# acf : 싸인형태의 그래프로 보이긴 하지만, 차분 전보다 양수->음수의 이동이 둔해졌음
# pacf : 절단되는 점이 보이지 않지만 지수적으로 감소하는 그래프는 아닌 것으로 보임
#par(mfrow=c(1,2))
acf(resid_ar1_1, main="ACF")
pacf(resid_ar1_1, main="PACF") 




######## AR(3)
# Yt = ф1Yt-1 + ф2Yt-2 + ф3Yt-2 + εt
### AR모형 적합

ar2_m = arima(z, order = c(3,0,0))
resid_ar2 = ar2_m$residuals
checkresiduals(ar2_m)


fit_ar2 = z - resid_ar2
ts.plot(z, main = "원시계열과 AR(3)모형에 적합한 시계열의 그림")
points(fit_ar2, lty=2, col="red", type='l')

# ф1 = 0.7183, ф2=-0.5843, ф3=-0.0294
# Yt = 0.7183Yt-1 - 0.5843Yt-2 - 0.0294Yt-2 + εt
# aic = 819.94
ar2_m


## 잔차간 독립성 확인
# DW통계량 = 1.672158, 독립x
d = sum((resid_ar2-lag(resid_ar2))^2, na.rm=TRUE) / sum((resid_ar2)^2, na.rm=TRUE)
d

# p-value = 0.0146, 독립x
Box.test(resid_ar2, type = 'Ljung-Box')



# modified Levene's test
# p-value = 0.3604, 잔차의 등분산성o
e1 <- resid_ar2[1:120]; e2 <- resid_ar2[121:240]
e <- c(e1,e2)
d1 <- abs(e1-median(e1)); d2 <- abs(e2-median(e2))
d <- c(d1,d2); head(d)
grp <- c(rep(1,120),rep(2,120)); head(grp)
data1 <- cbind(grp,e); head(data1)
data2 <- cbind(grp,d); head(data2)

t.test(d ~ grp, data=data2, var.equal=TRUE, conf.level = 0.95) 

# anova test
# 0.277, 잔차의 평균이 동일o
data1 <- data.frame(data1)
model = aov(e ~ grp, data = data1)
summary(model)

# auto correlation 확인
# acf : AR(1) 보다 자기상관 정도가 많이 안정화되었음
# pacf : 절단 되는 점이 보이지 않음
#par(mfrow=c(1,2))
acf(resid_ar2, main="ACF")
pacf(resid_ar2, main="PACF")

# 로그차분 1회한 AR(1) 모형이 제일 좋은 모형으로 나옴
# AR(1) : RMSE=2.597094
# AR(1)+로그차분(1) : RMSE=0.003509581
# AR(3) : RMSE=1.437365
summary(ar1_m)
summary(ar1_m2)
summary(ar2_m)
```


### 4. MA

**AIC**

-   MA(1)의 AIC : 1641.917
-   MA(2)의 AIC : 1362.44
-   MA(3)의 AIC : 1144.599

**RMSE**

-   MA(1) : RMSE=7.226789
-   MA(2) : RMSE=3.974312
-   MA(3) : RMSE=2.526758

-\> MA(3) 모형이 제일 좋은 모형으로 나옴

```{r}
######## MA Model

# 모형적합
trend_ma1 = ma(z, order = 12, centre = TRUE) # 중심이동평균도 독립인 경우에만 사용 가능
ts.plot(z, trend_ma1, col = c("black","red"), main = "원시계열과 추정된 추세성분 시계열 그림(MA)")

dtrend_ma1 = z - trend_ma1
ts.plot(dtrend_ma1, main = "원시계열에서 추세성분을 제거한 시계열 그림(MA)")
abline(h=-2, lty = 3) 

ma1 = t(matrix(data = dtrend_ma1, nrow = 12))
seasonal_ma1 = colMeans(ma1, na.rm = TRUE) # 각 월마다 값을 구함 : 불규칙 성분 평활
ts.plot(as.ts(rep(seasonal_ma1, 20))) # 데이터 120개 주기 20 
seasonal_ma1 = ts(rep(seasonal_ma1, 20), start = c(2002,1), frequency = 12)
ts.plot(dtrend_ma1, seasonal_ma1, col = c("black","red"), ylab = "Z[t]-hat(T[t])", main = "잔차계열과 계절성분의 시계열 그림(MA)")


irregular_ma1 = z - trend_ma1 - seasonal_ma1
ts.plot(irregular_ma1, ylab = "Z[t]-hat(T[t])-hat(S[t])", main = "원시계열에서 추세성분과 계절성분을 제거한 시계열 그림(MA)")
abline(h=0, lty = 3)

# 잔차간 독립성 확인
# DW 통계량 = 1.246376, 독립x
d = sum((irregular_ma1 - lag(irregular_ma1))^2, na.rm = TRUE) / sum((irregular_ma1)^2, na.rm = TRUE); d

# 계절성분과 추세성분 독립성 확인:DW - 0.33796, 독립x
fit_total4 = lm(z~t+seasonal_ma1)
summary(fit_total4)
dwtest(fit_total4, alternative = "two.sided")

# 잔차의 등분산 확인:modified Levene's test
# p-value = 0.006043, 등분산x
e1 <- irregular_ma1[1:120]; e2 <- irregular_ma1[121:240]
e <- c(e1,e2)
d1 <- abs(e1-median(e1,na.rm=T)); d2 <- abs(e2-median(e2,na.rm=T))
d <- c(d1,d2)
grp <- c(rep(1,120),rep(2,120))
data1 <- cbind(grp,e)
data2 <- cbind(grp,d)

t.test(d ~ grp, data=data2, var.equal=TRUE, conf.level = 0.95) 

# anova test
# p-value=0.935, 잔차의 평균이 동일o
data1 <- data.frame(data1)
model = aov(e ~ grp, data = data1)
summary(model)

# auto correlation 확인
#par(mfrow=c(1,2))
irregular_ma1_1 = na.omit(irregular_ma1)
acf(irregular_ma1_1, main="ACF")  # 5에서 단절
pacf(irregular_ma1_1, main="PACF")  # 8에서 단절



# 분해해봤을 때 , ARMA(p,q) 모형이 적절해 보이는 것으로 판단해서 ma(3)까지 해봤다
######## 추세 + 계절 + ma(1)

# Yt = et - θ1et-1 -  θ2et-2 - ... -  θpet-p 

### MA 모형 적합
ma1_m <- arima(z, order=c(0,0,1))
resid_ma1 <- ma1_m$residuals

# Yt - 399.34 = et - 0.99et-1 
ma1_m$coef

## 잔차의 독립성 확인
# DW 통계량 = 0.05868704, 독립x
d = sum((resid_ma1-lag(resid_ma1))^2,na.rm=TRUE)/sum((resid_ma1)^2,na.rm=TRUE); d

# p-value < 2.2e-16, 독립x 
Box.test(resid_ma1, type = "Ljung-Box")

# 잔차의 분산 확인:modified Levene's test
# p-value = 0.1276, 등분산성 만족
e1 <-resid_ma1[1:120]; e2 <-resid_ma1[121:240]
e <-c(e1,e2)
d1 <- abs(e1-median(e1)); d2 <- abs(e2-median(e2))
d <- c(d1,d2)
grp <- c(rep(1,120),rep(2,120))
data1 <- cbind(grp,e)
data2 <- cbind(grp,d)

t.test(d ~ grp, data=data2, var.equal=TRUE, conf.level = 0.95) 

# anova test
# p-value <2e-16, 잔차의 평균이 동일x
data1<-data.frame(data1)
model = aov(e ~ grp, data = data1)
summary(model)

## ACF, PACF -> 앞에서 언급했듯 AR(p) 모형이 적절해 보임
# acf : 지수적으로 감소
# pacf : k=13에서 절단되는 그래프
#par(mfrow=c(1,2))
acf(resid_ma1, main="ACF")  
pacf(resid_ma1, main="PACF")  




######## 추세 + 계절 + ma(2)

### MA 모형 적합
ma2_m <- arima(z, order=c(0,0,2))

# θ1=1.75, θ2=0.99
# Yt - 399.35 = et - 1.75et-1  - 0.99et-2 
ma2_m$coef

resid_ma2 <- ma2_m$residuals

# 잔차의 독립성 확인:DW - 2.101227, 독립o
d = sum((resid_ma2-lag(resid_ma2))^2,na.rm=TRUE)/sum((resid_ma2)^2,na.rm=TRUE)
d

# 잔차의 분산 확인:modified Levene's test
# p-value = 0.9989, 등분산성 만족
e1 <-resid_ma2[1:36]; e2 <-resid_ma2[37:72]
e <-c(e1,e2)
d1 <- abs(e1-median(e1)); d2 <- abs(e2-median(e2))
d <- c(d1,d2)
grp <- c(rep(1,36),rep(2,36))
data1 <- cbind(grp,e)
data2 <- cbind(grp,d)

t.test(d ~ grp, data=data2, var.equal=TRUE, conf.level = 0.95) 

# anova test
# 0.911, 잔차의 평균이 동일o
data1<-data.frame(data1)
model = aov(e ~ grp, data = data1)
summary(model)

## ACF, PACF
# acf : 자기상관 x
# pacf : 구간 밖으로 나오는 시점 존재
#par(mfrow=c(1,2))
acf(resid_ma2, main="ACF")  
pacf(resid_ma2, main="PACF")  


######## 추세 + 계절 + ma(3)

### MA 모형 적합
ma3_m <- arima(z, order=c(0,0,3))

# θ1=1.75, θ2=0.99
# Yt - 399.35 = et - 2.47et-1  - 2.34et-2  + 0.84et-3
ma3_m$coef

resid_ma3 <- ma3_m$residuals

# 잔차의 독립성 확인:DW - 0.9089695, 독립x
d = sum((resid_ma3-lag(resid_ma3))^2,na.rm=TRUE)/sum((resid_ma3)^2,na.rm=TRUE); d

# 잔차의 분산 확인:modified Levene's test
# p-value = 0.09014, 등분산성 만족
e1 <-resid_ma2[1:120]; e2 <-resid_ma2[121:240]
e <-c(e1,e2)
d1 <- abs(e1-median(e1)); d2 <- abs(e2-median(e2))
d <- c(d1,d2)
grp <- c(rep(1,120),rep(2,120))
data1 <- cbind(grp,e)
data2 <- cbind(grp,d)

t.test(d ~ grp, data=data2, var.equal=TRUE, conf.level = 0.95) 

# anova test
# <2e-16, 잔차의 평균이 동일x
data1<-data.frame(data1)
model = aov(e ~ grp, data = data1)
summary(model)

## ACF, PACF
# acf : 지수적으로 감소
# pacf : 절단되는 시점 존재 
#par(mfrow=c(1,2))
acf(resid_ma3, main="ACF")  
pacf(resid_ma3, main="PACF")  


# AIC 비교
# MA(1) : 1641.917
# MA(2) : 1362.44
# MA(3) : 1144.599
ma1_m$aic
ma2_m$aic
ma3_m$aic


# MA(3) 모형이 제일 좋은 모형으로 나옴
# MA(1) : RMSE=7.226789
# MA(2) : RMSE=3.974312
# MA(3) : RMSE=2.526758
summary(ma1_m)
summary(ma2_m)
summary(ma3_m)
```


### 5. ARMA

-   ARMA(2,2) : aic=414.5768, RMSE=0.5084487
-   ARMA(1,1) : aic=505.0928, RMSE=0.6303443
-   ARMA(1,2) : aic=412.7771, RMSE=0.5082008

-\> AR(1),MA(1)이 가장 적합하다고 판단

```{r}
############  ARMA

### ARMA(2,2)
#par(mfrow=c(1,1))
fitARMA <- Arima(z, order=c(2,0,2),seasonal = list(order = c(1,0,0), period = 12),method="ML")
fitARMA

resid_arma = fitARMA$residuals

# 잔차의 독립성확인
# H0: 잔차들이 독립이다.
# DW 통계량 = 2.011604, 독립o
# Ljung-box : p-value = 0.8879
d = sum((resid_arma-lag(resid_arma))^2,na.rm=TRUE)/sum((resid_arma)^2,na.rm=TRUE); d
Box.test(resid_arma, type="Ljung-Box")


# 잔차의 분산 확인:modified Levene's test
# p-value = 0.0002405, 등분산성 만족x
e1 <-resid_arma[1:120]; e2 <-resid_arma[121:240]
e <-c(e1,e2)
d1 <- abs(e1-median(e1)); d2 <- abs(e2-median(e2))
d <- c(d1,d2)
grp <- c(rep(1,120),rep(2,120))
data1 <- cbind(grp,e)
data2 <- cbind(grp,d)

t.test(d ~ grp, data=data2, var.equal=TRUE, conf.level = 0.95) 

# anova test
# p-value=0.258, 잔차의 평균이 동일x
data1<-data.frame(data1)
model = aov(e ~ grp, data = data1)
summary(model)

#최적모델선택
acf(fitARMA$residuals)
pacf(fitARMA$residuals)




### ARMA(1,1)
fitARMA2 <- Arima(z, order=c(1,0,1), seasonal = list(order = c(1,0,0), period = 12), method="ML")
fitARMA2

resid_arma2 = fitARMA2$residuals


# 잔차의 독립성확인
# H0: 잔차들이 독립이다.
# DW 통계량 = 2.20894, 독립o
# Ljung-box : p-value = 0.0474
d = sum((resid_arma2-lag(resid_arma2))^2,na.rm=TRUE)/sum((resid_arma2)^2,na.rm=TRUE)
d
Box.test(resid_arma2, type="Ljung-Box")


# 잔차의 분산 확인:modified Levene's test
# p-value = 0.0007924, 등분산성 만족
e1 <-resid_arma2[1:120]; e2 <-resid_arma2[121:240]
e <-c(e1,e2)
d1 <- abs(e1-median(e1)); d2 <- abs(e2-median(e2))
d <- c(d1,d2)
grp <- c(rep(1,120),rep(2,120))
data1 <- cbind(grp,e)
data2 <- cbind(grp,d)

t.test(d ~ grp, data=data2, var.equal=TRUE, conf.level = 0.95) 

# anova test
# p-value=0.414, 잔차의 평균이 동일x
data1<-data.frame(data1)
model = aov(e ~ grp, data = data1)
summary(model)

#최적모델선택
acf(resid_arma2)
pacf(resid_arma2)



### ARMA(1,2)
fitARMA3 <- Arima(z, order=c(1,0,2), seasonal = list(order = c(1,0,0), period = 12), method="ML")
fitARMA3

resid_arma3 = fitARMA3$residuals


# 잔차의 독립성확인
# H0: 잔차들이 독립이다.
# DW 통계량 = 1.972709, 독립o
# Ljung-box : p-value = 0.8655
d = sum((resid_arma3-lag(resid_arma3))^2,na.rm=TRUE)/sum((resid_arma3)^2,na.rm=TRUE)
d
Box.test(resid_arma3, type="Ljung-Box")


# 잔차의 분산 확인:modified Levene's test
# p-value = 0.0002665, 등분산성 만족
e1 <-resid_arma3[1:120]; e2 <-resid_arma3[121:240]
e <-c(e1,e2)
d1 <- abs(e1-median(e1)); d2 <- abs(e2-median(e2))
d <- c(d1,d2)
grp <- c(rep(1,120),rep(2,120))
data1 <- cbind(grp,e)
data2 <- cbind(grp,d)

t.test(d ~ grp, data=data2, var.equal=TRUE, conf.level = 0.95) 

# anova test
# p-value=0.251, 잔차의 평균이 동일x
data1<-data.frame(data1)
model = aov(e ~ grp, data = data1)
summary(model)

#최적모델선택
acf(resid_arma3)
pacf(resid_arma3)


# arma 모델 비교
# ARMA(2,2) : aic=414.5768, RMSE=0.5084487
# ARMA(1,1) : aic=505.0928, RMSE=0.6303443
# ARMA(1,2) : aic=412.7771, RMSE=0.5082008
fitARMA$aic
fitARMA2$aic
fitARMA3$aic

summary(fitARMA)
summary(fitARMA2)
summary(fitARMA3)

##ARMA모델을 사용해서 예측하기
predict(fitARMA,n.ahead = 5)
futurVal <- forecast(fitARMA, h=30, level=c(99.5))
plot(futurVal)

```


### 6. ARIMA

1)  예측 오차는 보통 평균 0과 일정한 분산을 가지고 분포하며 상관성이 없는지 확인. 진단 측정값을 사용하여 예측값이 가장 높은 적절한 모델을 찾을 수 있다.
2)  단위 루트 테스트: 추세 데이터에 사용되어야 하는 일차 미분 또는 회귀 분석을 통해 데이터를 정상화 할 수 있다는 것을 발견하고자 사용된다.

-   ARIMA(2,1,2) : aic=408.6606, RMSE=0.5084895
-   ARIMA(1,1,2) : aic=465.2362, RMSE=0.5888391
-   ARIMA(1,1,2) : aic=295.0301, RMSE=0.4440272, 계절차분o

```{r}
#####################  ARIMA
z
#데이터 구조 확인
str(z)

###시계열 데이터를 x,trend, seasonal, random 값으로 분해
data.de <- decompose(log(z))
plot(data.de)


###data확인
par(mfrow=c(1,1))
urkpssTest(z, type = c("tau"), lags = c("short"),use.lag = NULL, doplot = TRUE)
# 계절성제거 
logzseaadj <- z- data.de$seasonal
# 차분을 통해 정상성 확인
tsstationary = diff(z, differences=1)
plot(tsstationary,main="1차 차분분")

par(mfrow=c(1,2))
acf2(tsstationary,main="2차 차분") 


# 차분2번
tsstationary2 <- diff(tsstationary, differences=1)
acf2(tsstationary2)

# 모형 적합
fitARIMA <- Arima(z, order=c(2,1,7)); fitARIMA
coeftest(fitARIMA)
confint(fitARIMA)
        
auto.arima(z, trace=TRUE)
# Best model: ARIMA(2,1,2)(1,1,1)[12] 
fitARIMA2 <- Arima(z, order=c(2,1,2),seasonal = list(order = c(1,0,0), period = 12),method="ML");fitARIMA2
fitARIMA3 <- Arima(z, order=c(1,1,1),seasonal = list(order = c(1,0,0), period = 12),method="ML");fitARIMA3
fitARIMA4 <- Arima(z, order=c(1,1,2),seasonal = list(order = c(1,1,0), period = 12),method="ML");fitARIMA4

#최적모델선택
acf2(fitARIMA4$residuals)

resid_arima2 = fitARIMA2$residuals
resid_arima3 = fitARIMA3$residuals
resid_arima4 = fitARIMA4$residuals


### fitARIMA2
# 잔차의 독립성확인
# H0: 잔차들이 독립이다.
# DW 통계량 = 1.921484, 독립o
# Ljung-box : p-value = 0.5977
d = sum((resid_arima2-lag(resid_arima2))^2,na.rm=TRUE)/sum((resid_arima2)^2,na.rm=TRUE); d
Box.test(resid_arima2, type="Ljung-Box")


# 잔차의 분산 확인:modified Levene's test
# p-value = 0.0003358, 등분산성 만족
e1 <-resid_arima2[1:120]; e2 <-resid_arima2[121:240]
e <-c(e1,e2)
d1 <- abs(e1-median(e1)); d2 <- abs(e2-median(e2))
d <- c(d1,d2)
grp <- c(rep(1,120),rep(2,120))
data1 <- cbind(grp,e)
data2 <- cbind(grp,d)

t.test(d ~ grp, data=data2, var.equal=TRUE, conf.level = 0.95) 


# anova test
# p-value=0.29, 잔차의 평균이 동일o
data1<-data.frame(data1)
model = aov(e ~ grp, data = data1)
summary(model)

# acf는 자기상관 없는 것으로 나오는데, pacf는 구간을 조금 벗어나는 시점이 4개 존재
acf(resid_arima4)
pacf(resid_arima4)



### fitARIMA3
# 잔차의 독립성확인
# H0: 잔차들이 독립이다.
# DW 통계량 = 2.191957, 독립o
# Ljung-box : p-value = 0.1196
d = sum((resid_arima3-lag(resid_arima3))^2,na.rm=TRUE)/sum((resid_arima3)^2,na.rm=TRUE); d
Box.test(resid_arima3, type="Ljung-Box")


# 잔차의 분산 확인:modified Levene's test
# p-value = 0.0002202, 등분산성 만족
e1 <-resid_arima3[1:120]; e2 <-resid_arima3[121:240]
e <-c(e1,e2)
d1 <- abs(e1-median(e1)); d2 <- abs(e2-median(e2))
d <- c(d1,d2)
grp <- c(rep(1,120),rep(2,120))
data1 <- cbind(grp,e)
data2 <- cbind(grp,d)

t.test(d ~ grp, data=data2, var.equal=TRUE, conf.level = 0.95) 

# anova test
# p-value=0.992, 잔차의 평균이 동일o
data1<-data.frame(data1)
model = aov(e ~ grp, data = data1)
summary(model)


### fitARIMA4
# 잔차의 독립성확인
# H0: 잔차들이 독립이다.
# DW 통계량 = 1.977481, 독립o
# Ljung-box : p-value = 0.026914
d = sum((resid_arima4-lag(resid_arima4))^2,na.rm=TRUE)/sum((resid_arima4)^2,na.rm=TRUE)
d
Box.test(resid_arima4, type="Ljung-Box")


# 잔차의 분산 확인:modified Levene's test
# p-value = 7.781e-05, 등분산성 만족x
e1 <-resid_arima4[1:120]; e2 <-resid_arima4[121:240]
e <-c(e1,e2)
d1 <- abs(e1-median(e1)); d2 <- abs(e2-median(e2))
d <- c(d1,d2)
grp <- c(rep(1,120),rep(2,120))
data1 <- cbind(grp,e)
data2 <- cbind(grp,d)

t.test(d ~ grp, data=data2, var.equal=TRUE, conf.level = 0.95) 

# anova test
# p-value=0.0793, 잔차의 평균이 동일o
data1<-data.frame(data1)
model = aov(e ~ grp, data = data1)
summary(model)

acf(resid_arima4)
pacf(resid_arima4)


# arima 모델 비교
# ARIMA(2,0,2) : aic=408.6606, RMSE=0.5084895
# ARIMA(1,0,2) : aic=465.2362, RMSE=0.5888391
# ARIMA(1,0,2) : aic=295.0301, RMSE=0.4440272, 계절차분o
fitARIMA2$aic
fitARIMA3$aic
fitARIMA4$aic

summary(fitARIMA2)
summary(fitARIMA3)
summary(fitARIMA4) #채택


##ARIMA모델을 사용해서 예측하기
predict(fitARIMA4, n.ahead = 5)
summary(futurVal)
futurVal <- forecast(fitARIMA4,h=30, level=c(99.5))
plot(forecast(futurVal))
```


### 7. 전이함수

-   이산화탄소, 기온

```{r}
# y - 이산화탄소
data1 <- z 

# x - 기온
temp <- read.csv("Temperature_2002-2021.csv", header = T, fileEncoding = 'euc-kr')
head(temp)
colnames(temp) = c('지점','지점명','일시','평균기온')
par(mfrow=c(1,1))
temp1 <- temp$평균기온
plot(temp1, type='l')

# x 시계열 데이터로 변환
temp.ts <- ts(temp1,frequency = 12,start = c(2002,1))
plot(temp.ts)

# y 시계열 데이터로 변환
data.ts <- ts(data1,frequency = 12,start = c(2002,1))
urkpssTest(data.ts, type = c("tau"), lags = c("short"),use.lag = NULL, doplot = TRUE)
tsstationary = diff(data.ts, differences=1)
plot(tsstationary)

# 계절성을 제거 후 차분
data.de <- decompose(data.ts)
timeseriesseasonallyadjusted <- temp.ts - data.de$seasonal
tsstationary <- diff(timeseriesseasonallyadjusted, differences=1)
acf2(tsstationary)

# 모형 적합
fit <- Arima(tsstationary, order=c(0,1,2),seasonal = list(order = c(1,1,0), period = 12,include.mean=F))
fit

# 잔차
rate.pw <- resid(fit)
acf2(rate.pw)

# ARIMA(0,1,2)모형의 모수
arima012 <- as.numeric(coef(fit))


# 출력시계열에 사전백색화 필터 적용
data.fil <- filter(data.ts,filter = c(1-arima012),sides = 1) ##tsstatonary
par(mfrow=c(1,1))
ccf(data.fil,rate.pw,ylab="CCF",
    main="CCF", na.action=na.omit,panel.first=grid())
dummy = ts.intersect(data.ts,lag(temp.ts,6))
head(dummy)
y <- dummy[,1]
x <- dummy[,2]

arimax_fit <- arimax(y, order=c(0,1,2), xtransf=x, transfer=list(c(2,2)), method = "ML")
arimax_fit
summary(arimax_fit)
acf2(resid(arimax_fit),main="전이함수모형 적합 후 RSACF&RSPACF")

arimax_fit2 <- arimax(y, order=c(0,1,2), xtransf=x, transfer=list(c(2,0)), method = "ML")
summary(arimax_fit2)
resid1 <- resid(arimax_fit2)
ts.plot(resid1);abline(h=0)
acf(resid1, plot=F)

Box.test(resid1,lag=6,type = "Ljung")
Box.test(resid1,lag=12,type = "Ljung")
Box.test(resid1,lag=18,type = "Ljung")
Box.test(resid1,lag=24,type = "Ljung")
```
